【裁判字號】    96,訴,624
【裁判日期】    971021
【裁判案由】    商業會計法等
【裁判全文】
臺灣桃園地方法院刑事判決               96年度訴字第624號
公  訴  人  臺灣桃園地方法院檢察署檢察官
被      告  丁○○
            己○○
                    號5樓
上二人共同
選任辯護人  邱清銜律師
上列被告因商業會計法等案件，經檢察官提起公訴（95年度偵字
第19425 號），本院判決如下：
    主  文
丁○○、己○○均無罪。
    事  實
一、公訴意旨略以：被告丁○○與甲○○為英高特國際有限公司
    （以下簡稱英高特國際公司）之股東，丙○○則為董事，民
    國91年間，丁○○向丙○○表示，希望輪流赴大陸管理設於
    廣東之子公司等語。丙○○慮及本身家庭狀況，無法兼顧臺
    灣大陸兩岸經營，遂將大陸地區之經營及財務逐步交由丁○○處理，且一併將臺灣公司之業務亦交由丁○○接管，丙○○與甲○○則負責出資，不實際參與經營業務，從而，丁○○自91年8 月起即全權處理公司營運及財務情形，負有於每
    屆營業年度終了時，造具清冊，交由股東承認之義務，係為
    他人處裡事務之人。丁○○初始接掌公司時，公司營運情形
    尚稱順利，91年度盈餘有新臺幣（下同）570 萬8,750 元，
    92年度則有盈餘592 萬6,705 元，依照公司於87年4 月成立
    時，股東約定之每年紅利於隔2 年發放約定，93年6 月15日
    應發放第1 期款，共計142 萬1,200 元，所餘428 萬7,550
    元，各股東依出資額比例分配之剩餘之股利為：丙○○124
    萬3,389 元，丁淑芬為124 萬1,246 元，丁○○則有180 萬
    2,915 元，應於93年12月31日前發放完畢；92年度盈餘則應
    於94年分派，並依股東會決議，應於93年12月31日前提出分
    配時程表及數額。詎丁○○為侵吞上述各股東之股利，竟與
    於92年9 月間新進員工，為公司處裡會計業務之己○○，共
    同基於意圖為自己不法利益之犯意聯絡，由己○○違背據實
    製作帳冊之任務，而於職務上所作成之93年度損益表上，逐
    月如附表4 所示，登載不實之金額虛報營業成本、呆帳，交
    由丁○○過目認可後，造成93年度帳上虧損達920 萬7,545
    元之假象，丁○○並憑以拒絕發放紅利，致生損害於丙○○
    及丁淑芬。更有甚者，英高特國際公司於大陸地區之營業收
    入，礙於兩岸貿易之限，常與往來廠商約定將貨款先匯入丁○○之私人帳戶，再由丁○○匯回英高特國際公司帳戶，詎
    丁○○復基於概括之為自己不法所有意圖，自附表1 、2 、
    3 所示日期起，先後將來往廠商頂倫企業股份有限公司（下
    稱頂倫公司）、柏拉圖公司及寶訊公司所匯入，如附表所示
    之業務上持有貨款侵占入己。因認被告丁○○侵占貨款行為
    係犯刑法第336 條第2 項之業務侵占罪嫌，其以假報表製造
    虧損而不發紅利部分，則與被告己○○共犯商業會計法第71
    條第1 款、刑法第216 條、第215 條、第342 條第1 項之罪
    嫌云云。
二、按犯罪事實應依證據認定之，無證據不得認定犯罪事實。又
    不能證明被告犯罪者，應諭知無罪之判決，刑事訴訟法第15
    4 條第2 項、第301 條第1 項分別定有明文。又事實之認定
    ，應憑證據，如未能發現相當證據，或證據不足以證明，自
    不能以推測或擬制之方法，為裁判基礎（最高法院40年臺上
    字第86號判例意旨參照）；再告訴人之告訴，本以使被告受
    刑事訴追為目的，故其陳述是否與事實相符，自應調查其他
    證據，以資審認，苟其所為攻擊之詞，尚有瑕疵，則在此瑕
    疵未予究明以前，即不能遽採為斷罪之基礎（最高法院69年
    臺上字第1531號判例參照）；再認定不利於被告之事實，須
    依積極證據，苟積極證據不足為不利於被告事實之認定時，
    即應為有利於被告之認定，更不必有何有利之證據（最高法
    院30年上字第816 號判例）。經核本件聲請簡易判決處刑意
    旨認被告丁○○、己○○涉犯前揭罪嫌，無非係以證人即告
    訴人丙○○、證人戊○○之證述，及英高特國際公司93年12
    月8 日股東會議記錄、94年5 月9 日股東會議記錄、93年年
    度損益表、91年逐月損益表、92年年度損益表、93年逐月損
    益表，被告己○○與丁○○往來書信（蒐證10）、日記帳、
    丁○○於聯邦銀行健行分行之000000000000帳戶之來往明細
    ，英高特國際公司於聯邦銀行健行分行之000000000000乙存
    帳戶、000000000000甲存帳戶、000000000000外匯帳戶之來
    往明細等件，為其主要論據。
三、訊據被告丁○○、己○○堅詞否認有何公訴人所指犯行，被
    告丁○○辯稱：我長年在大陸地區，負責英高特國際公司大
    陸地區事務，並未參與臺灣英高特國際公司會計帳務之製作
    。且英高特國際公司之大陸地區往來廠商頂倫公司、柏拉圖
    公司及寶訊公司將貨款匯入我個人私人帳戶，是經過丙○○
    同意的作法，收款委託書是我簽名、丙○○用印，錢匯入我
    的帳戶後，再由我的帳戶匯回英高特國際公司，這部分的轉
    帳是由己○○負責，我並未侵占公司款項。臺灣的英高特國
    際公司營運是由丙○○負責，財務部分也是由丙○○監督，
    財務報表並非我所製作，損益表是由己○○製作，93年度帳
    上確實是虧損，那是因為收款被客戶積欠。我有看過虧損的
    資料，但這些資料還是要經過丙○○及股東丁淑芬等語；被
    告己○○辯稱：記帳作業我是依照丙○○交給我的資料製作
    ，並無製作不實的問題。頂倫公司、柏拉圖公司及寶訊公司
    款匯入丁○○帳戶的事情我清楚，我有匯回公司，之前也有
    與丙○○及丁淑芬對過帳，他們並沒有表示意見等語。經查
    ：
（一）證人即告訴人丙○○證稱：「我是英高特國際公司負責人
      ，英高特國際公司開拓大陸生意之初，即是由丁○○到大
      陸從事業務開拓。丁○○長年在大陸處理當地業務，英高
      特國際公司在大陸的化工部或是誠益水助劑的業務，是由
      丁○○主管，台灣的英高特國際公司是由我負責，從90年
      開始即是如此。初期丁○○約1 、2 個月或2 、3 個月回
      臺灣一趟，我們會討論一下那邊的作法，丁○○每次大約
      待1 個星期。丁○○長年駐守在大陸。有關大陸那邊相關
      的營收資料或者是各項公司財務的支出資料，都是由丁○○大陸那邊送到台灣來，讓台灣的會計下去做記帳。我在
      台灣英高特國際公司主要是負責技術、業務，財務部份幾
      乎都是交給會計，會計每個月都會製作財務報表給我看，
      會計要登帳所要製作的傳票也要給我看，我在看傳票的時
      候也有看隨附的原始憑證。到92年為止英高特國際公司所
      做的帳務資料，基本上也是由我在做審核。93年開始我與
      另外一個股東丁淑芬一直要跟會計拿財務報表，就是損益
      表那些資料，但都拿不到，一直推說大陸那邊資料沒有回
      來。從93年開始，我們公司的會計有做帳，但都沒有經過
      我，而是經過丁○○先生。丁○○人在大陸，但是一些資
      料，會計那邊到底怎麼做帳我不曉得。」云云。揆諸上開
      證人丙○○所證，足認臺灣英高特國際公司自90年起，即
      係由丙○○負責經營管理，包括公司會計帳目之製作及帳
      務資料之審核，亦均由丙○○負責，此情核與被告丁○○
      所供臺灣英高特國際公司之業務係由證人丙○○負責，及
      後述英高特國際公司前會計人員戊○○所證「英高特國際
      公司所有的業務都是丙○○經手，我在任職期間製作的會
      計帳目，都要向丙○○報告」一節相符，是公訴意旨認「
      丙○○慮及本身家庭狀況，無法兼顧臺灣大陸兩岸經營，
      遂將大陸地區之經營及財務逐步交由丁○○處理，且一併
      將臺灣公司之業務亦交由丁○○接管，丙○○與甲○○則
      負責出資，不實際參與經營業務，從而，丁○○自91年8
      月起即全權處理公司營運及財務情形。」一情，已顯與事
      實相違。再者，證人丙○○為臺灣英高特國際公司負責人
      ，負責公司財務報表審核等業務，而證人丙○○於本院審
      理中復未曾證稱於93年起，臺灣英高特國際公司之會計資
      料審核曾改由被告丁○○處理，而僅證稱其本身於93年後
      ，曾向會計人員即被告己○○索取財務報表等資料而屢遭
      拒絕，復揆諸全卷事證及證人丙○○前開所證，亦無證據
      證明斯時證人丙○○與被告丁○○2 人就渠等於英高特國
      際公司之業務負責範圍有何調整，堪認本件公訴人所稱案
      發期間即93年間，證人丙○○仍持續負責臺灣英高特國際
      公司會計帳冊之審閱，並因之具有要求會計人員提出財務
      報表等資料之權限，是長駐大陸地區之被告丁○○於93年
      間有否權限，及其曾否參與臺灣英高特國際公司財務報表
      之製作或審核等業務，實難驟認。況且，依臺灣英高特國
      際公司之會計作業流程，會計作帳傳票均需經過公司負責
      人丙○○審核，倘被告己○○自93年起竟即拒絕將帳目交
      付丙○○核閱，而對公司負責人視若無睹，並對丙○○要
      求其交出會計帳務資料之要求置若罔聞，則丙○○身為臺
      灣英高特國際公司負責人，為確保公司營運及股東利益，
      豈有可能竟容任會計人員己○○為所欲為，非但不將其解
      雇，反縱容不適任之會計己○○於公司繼續任職，造成負
      責人丙○○對公司財務狀況無從掌握，致陷公司於經營危
      機之理？而證人丙○○於本院審理中，就其何以竟於被告
      己○○拒絕提出其所製作之帳目資料後，仍續聘己○○於
      臺灣英高特國際公司任職之理由，先稱無法回答，再稱不
      知為何被告己○○竟可拒將帳目交出，又稱被告己○○曾
      表示「大陸的資料沒有回來，她手頭上沒有大陸的資料，
      所以她沒有辦法去做那個帳。」云云，所證避重就輕且前
      後不一。況且，證人丙○○雖證稱被告己○○曾向其表示
      「大陸資料沒有過來，沒有辦法做帳」云云，惟查，證人
      丙○○前已證稱被告己○○確有作帳，僅未將財務報表交
      付其審閱，而原始憑證既為會計作帳基礎，豈又有因大陸
      方面之單據未送達臺灣而無從作帳之情形？是證人丙○○
      前後所證相互矛盾，且無法自圓其說。末查，證人丙○○
      於本院審理中證稱：「我看不到大陸地區『誠益水助劑』
      的原始憑證，因為這些資料會計都沒有給我看，我要跟己○○要也拿不到。我有聯絡丁○○，說這個財務報表股東
      也有在催，但我沒有提到原始憑證的問題。」云云，然查
      ，證人丙○○倘認被告己○○係將臺灣英高特國際公司之
      帳務資料全數交付被告丁○○審核，而原始憑證復為會計
      作帳之憑據，則在證人丙○○欲追究被告己○○與被告丁○○聯手未依規定製作財務報表，或製作財務報表不實之
      責任，以便對其他股東提出說明之情形下，證人丙○○豈
      有可能竟捨本逐末，在與被告丁○○聯繫當時，僅要求丁○○提出財務報表供其閱覽，而對據以製作財務報表之原
      始憑證去向隻字未提之理？綜上，證人即告訴人丙○○為
      臺灣英高特國際公司負責人，並負責審核公司財務報表等
      會計資料，其雖主張於93年間即未能向公司會計人員即被
      告己○○取得公司財報資料，並稱被告己○○係將財務報
      表等資料交由被告丁○○審核，惟證人丙○○就長駐大陸
      地區之被告丁○○於93年間曾否或以何種方式參與臺灣英
      高特國際公司財務報表之製作或審核？被告己○○既係擔
      任臺灣英高特國際公司之會計，受證人即臺灣英高特國際
      公司負責人丙○○之直接監督，則被告己○○如何竟能違
      抗其主管即丙○○之業務指示，而拒絕交付財務報表與丙○○審閱，又證人丙○○何以竟仍續留被告己○○於公司
      任職？再被告己○○復係透過何種管道，將會計帳目資料
      逕交長年遠在大陸地區，且自90年起已不負責臺灣英高特
      國際公司業務處理之被告丁○○審核？所證諸情均與常理
      相違，是證人丙○○所證被告己○○於93年起即未將財務
      報表交其審閱，而係交付遠在大陸地區之被告丁○○處理
      ，致證人丙○○就財務報表上登載之內容一無所悉一節，
      已無從逕信。
（二）再查，證人即英高特國際公司前任會計人員戊○○於本院
      審理中證稱：「我在89年3 月到93年4 月間擔任英高特國
      際公司的會計，製作進出貨、電腦的帳務、損益表、資產
      負債表等幾乎所有的帳務。己○○在我離職前半年到公司
      ，己○○到職後，有關英高特國際公司會計事務及相關財
      務報表製作，我們會分工合作，但大部份會交給己○○，
      因為當時在進行交接。己○○是92年9 月間進公司的，在
      92年9 月之前，英高特國際公司的呆帳部份，都是丙○○
      指示該怎麼處理就怎麼處理，在92年9 月己○○與我交接
      會計職務之前，我不曾做過呆帳，在92年年底時，丙○○
      才指示我把呆帳做掉。在92年9 月之前，我們都不會在報
      表上主動編列呆帳，即使是應收帳款，可能隔了一年還是
      列為應收帳款，不管是否有追回那筆帳，我們不會主動把
      它列為呆帳。我們會請示丙○○這筆帳是否要列為呆帳，
      如果有需要，丙○○會主動告訴我們，我們會計不主動做
      這些動作。在92年9 月至93年4 月之間英高特國際公司有
      關呆帳提列的部份，因為所有業務都由丙○○經手，所有
      的應收帳能否追回來，也是丙○○最了解，會計這邊不主
      動編列呆帳，也不參與任何業務行動，亦不會主動打電話
      向客戶催討帳款，所有帳款都是由丙○○經手。當遇到呆
      帳需要處理時，是丙○○告訴我們哪幾家公司有哪些呆帳
      ，請我們列入呆帳處理，如果丙○○沒有指示，我們這邊
      還是會繼續列為應收帳款。我在英高特國際公司工作4 年
      ，沒有編列過呆帳，只有在交接的時候，丙○○指示有哪
      幾家、有多少錢，丙○○會列單子，我們再將它打進電腦
      裡列為呆帳。我在交接時有呆帳，處理方式是丙○○列出
      哪一家公司有多少呆帳，都是由丙○○列出來的，我們提
      供一些資料給丙○○，告訴丙○○哪些應收帳款還未收，
      提醒丙○○這些可能已經延宕1 、2 年了，一直無法解決
      ，如我方才所述，年度我們會編列報表，整個年度會結算
      ，當時因為要交接，也或許有其他因素，丙○○就根據我
      提供給他的資料寫出一張紙條，告訴我哪一些需要列為呆
      帳處理。我們英高特國際公司從一開始就沒有備抵呆帳也
      沒有呆帳，我們的所有帳戶都沒有這一項，我接的時候都
      沒有這些，我曾經請教過丙○○需不需要列一個呆帳的額
      度出來，丙○○說不需要，有遇到再處理。在92年9 月份
      之後，除了丙○○有列幾筆帳款比較久，沒有收回來的要
      我做呆帳之外，我們公司有關呆帳的提列作法沒有不同。
      我在任職期間製作的會計帳目，都要向丙○○報告，丁○○不主動參與，所有的狀況我們會先跟丙○○報告，如果
      有需要讓丁○○了解，是他們股東之間去做溝通，而不是
      由會計這邊去做報告。會計事務所或是記帳事務所也是丙○○去聯繫。」等語甚明。經查，證人戊○○業已自英高
      特國際公司離職，於被告丁○○、己○○被訴涉犯本件犯
      行一節亦無何利害關係，且與證人丙○○並無怨隙，當無
      甘冒偽證罪之風險，僅為恣意誣攀證人丙○○，以替並無
      利害關連之被告丁○○、己○○脫免刑責之理，是證人戊○○前開證述，堪認屬實。揆諸上開證人戊○○所證，臺
      灣英高特國際公司會計帳目製作自89年3 月間起，即係由
      證人丙○○負責指示、審核，臺灣英高特國際公司之會計
      業務均需由證人丙○○經手，會計人員製作之會計帳目，
      亦均需向證人丙○○報告，而會計人員不曾主動向被告丁○○報告英高特國際公司之會計業務，此情於被告己○○
      進入英高特國際公司任職時仍係如此。而英高特國際公司
      自89年3 月份起，於帳面上均無呆帳之提列，迄92年9 月
      間被告己○○進入英高特國際公司任職之交接期間，始由
      證人丙○○一人指示證人戊○○及被告己○○提列呆帳，
      未經丙○○之指示，會計人員不會主動、亦無權限將公司
      之應收帳款轉為呆帳一節，堪以認定。準此，益徵被告己○○所供，其所製作之臺灣英高特國際公司財務報表、會
      計帳目等資料，均係依負責人丙○○之指示及其所提供之
      資料所為一節，應非子虛。
（三）再者，被告丁○○所稱其以個人帳戶供英高特國際公司收
      取頂倫公司、柏拉圖公司及寶訊公司之貨款，係經過證人
      丙○○同意，丙○○復曾於收款委託書上用印一節，核與
      證人戊○○於本院審理中證稱：「英高特國際公司跟客戶
      收款，大部分是收支票，也有少部份是丙○○經手，他自
      己去收款。匯款可能也是會匯到丙○○的個人帳戶裡面。
      匯到丁○○的帳戶比較少，因為如果要匯到丁○○的帳戶
      的話，基本上一定要丙○○同意，一定是丙○○同意並了
      解這個狀況，才會同意匯到丁○○的帳戶，因為如果丙○○沒有同意的話，公司不可能主動這樣做。頂倫公司將款
      項匯到丁○○帳戶內的事丙○○知情，是丙○○指示的，
      所有細節丙○○都了解。卷附（他字卷第75頁）切結書載
      明頂倫公司之交易，英高特公司同意把款項匯入丁○○的
      戶頭，該份切結書下方有英高特公司的大小章，還有丙○○的章，公司大小章都在丙○○那邊，用印都是丙○○用
      印。這份切結書有讓丙○○過目，所有資料一定都是丙○○看過之後，需要蓋章的部份也都是丙○○用印之後，我
      們才可以拿到。寶訊公司在92年6 月到9 月有匯3 筆款項
      到丁○○的帳戶，這件事丙○○也知道，是丙○○同意的
      。」等語互核相符，堪信為真。是證人丙○○於本院審理
      中證稱上開收款方式均係由被告丁○○一人接洽處理云云
      ，顯亦與實情不符。再者，被告丁○○用以收取頂倫公司
      、柏拉圖公司及寶訊公司貨款所使用之聯邦銀行帳戶，確
      曾有款項匯回英高特國際公司一情，既為告訴人丙○○所
      不否認，而揆諸全卷事證，並無任何英高特國際公司與被
      告丁○○間，就被告丁○○以個人帳戶收取之頂倫公司、
      柏拉圖公司及寶訊公司之貨款，是否確未如數匯回英高特
      國際公司之相關清算或對帳資料，而難認被告丁○○究否
      仍持有上開3 間公司之貨款未繳回英高特國際公司，是公
      訴人所稱「丁○○復基於概括之為自己不法所有意圖，自
      附表1 、2 、3 所示日期起，先後將來往廠商頂倫公司、
      柏拉圖公司及寶訊公司所匯入，如附表所示之業務上持有
      貨款侵占入己」一節，既無確據可憑，實殊難逕認。
（四）尤有甚者，證人丙○○於本院審理中，就其本身曾於92年
      年底以英高特國際公司之名義，向花蓮企銀桃園分行以信
      用貸款之方式貸款80萬元後挪為私用，嗣於93年7 、8 月
      間遭股東丁淑芬察覺後始和盤托出一節證述在卷，而涉有
      侵占公款之嫌。又丙○○曾由其個人透過順良公司，販售
      與英高特國際公司相同之消泡劑產品與英高特國際公司之
      客戶十美公司，而由英高特國際公司以順良公司之名義直
      接將消泡劑出貨與十美公司。此際，英高特國際公司出貨
      與十美公司之銷貨部分並未登載於英高特國際公司之帳目
      ，而無帳可考、帳目不清，致英高特國際公司股東無從知
      悉英高特國際公司竟曾銷貨與十美公司，亦造成十美公司
      之貨款是否回收，僅能單憑證人丙○○之個人誠信及良心
      。嗣證人丙○○將收得之十美公司貨款41萬3,612 元挪做
      己用，並將該筆款項登載為英高特國際公司之呆帳，此情
      東窗事發後，上開41萬餘元之款項則由證人丙○○應分得
      之紅利中扣除一節，亦據證人丙○○、證人即英高特國際
      公司員工乙○○於本院審理中證述甚明。是告訴人丙○○
      本身既有侵占英高特國際公司公款之嫌，且以私下透過第
      三人名義販賣英高特國際公司貨品之方式中飽私囊，並將
      呆帳由英高特國際公司承擔，而有違背公司負責人誠信原
      則之舉，其性格誠信已有瑕疵。復參諸告訴人丙○○就本
      身於臺灣英高特國際公司內部營運所負責之業務範圍所為
      證述，及其證稱被告丁○○、己○○共同製作不實財務報
      表，與其指訴被告丁○○侵占公司款項等情，證述內容或
      係前後矛盾、或係悖於常情、或係昧於事實、或係無所確
      據，而均難信為真實，是告訴人丙○○指訴被告丁○○、
      己○○涉犯公訴人所指犯嫌一情，是否係因其前開違法背
      信情節已遭披露，而圖以陷公司股東丁○○及會計人員己○○於罪，以維繫其本身於英高特國際公司之地位，並掩
      蓋自身不法情事之先發制人之舉，更值懷疑。
（五）綜上，公訴意旨認被告丁○○、己○○涉犯前揭罪嫌之依
      據，實繫於證人即告訴人丙○○一人之證述，而證人丙○○之信用性既已有疑，且有誣指被告丁○○、己○○以圖
      一己私益之動機，其所證被告丁○○、己○○違法情節復
      與常情有悖，是告訴人丙○○指訴內容，實無從逕信為真
      ，而難驟採為對被告丁○○、己○○2 人不利認定之基礎
      。
五、綜上所述，公訴人所提出之證據尚無足證明被告丁○○、己○○有何公訴人所指犯行。此外，本院復查無其他積極證據
    足資證明被告丁○○、己○○確有公訴人所指上開犯行，此
    部分核屬不能證明被告犯罪。揆諸首揭法條、判例要旨及說
    明，應諭知被告丁○○、己○○無罪之判決，以昭審慎。
據上論斷，應依刑事訴訟法第301 條第1項，判決如主文。
本案經檢察官黃珮如到庭執行職務。
中    華    民    國    97    年    10    月    21    日
                  刑事第十一庭審判長法  官  蔡榮澤
                                    法  官  汪曉君
                                    法  官  林蕙芳
以上正本證明與原本無異。
如不服本判決，應於判決送達後10日內向本院提出上訴狀（應附
繕本），其未敘述上訴理由者，應於上訴期間屆滿後20日內補提
理由書狀於本院，上訴於臺灣高等法院。
                              書記官  郭玉芬
中    華    民    國    97    年    10    月    21    日


司法院資訊處製作；財團法人民間司法改革基金會備份。
